【裁判字號】    96,訴,2816
【裁判日期】    970204
【裁判案由】    排除侵害等
【裁判全文】
臺灣臺中地方法院民事判決  96年度訴字第2816號
原      告  大度山寶塔企業股份有限公司
法定代理人  庚○○
訴訟代理人  甲○○
訴訟代理人  張志隆律師
被      告  丁○○
            戊○○
            己○○
            乙○○
            丙○○
共同訴訟代
理人        林錦隆律師
複代理人    李宗炎律師
當事人間請求排除侵害事件，本院於97年1月21日言詞辯論終結
，判決如下：
    主  文
原告之訴及假執行之聲請均駁回。
訴訟費用由原告負擔。
    事實及理由
甲、程序方面：
一、按訴狀送達後，原告不得將原訴變更或追加他訴。但擴張或
    減縮應受判決事項之聲明者，不在此限，民事訴訟法第255
    條第1項第3款定有明文。又按原告於判決確定前，得撤回訴
    之全部或一部，民事訴訟法第262條第1項定有明文。
二、本件原告起訴聲明為「(1)被告戊○○、己○○、丁○○應分
    別給付原告新台幣（下同）45萬元，並均自收受本狀起至清
    償之日止，按年利率5%加計利息。被告丙○○、乙○○應分
    別給付原告175,000元，並均自收受本狀起至清償之日止，
    按年利率5%加計利息。(2)被告戊○○、己○○、丁○○應拆
    除位於大度山寶塔企業股份有限公司內福16區墓籍5115墓地
    上之建物並返還予原告。被告丙○○、乙○○應拆除位於大
    度山寶塔企業股份有限公司內福16區墓籍5116號墓地上之建
    物並返還予原告。」，嗣於訴訟進行中，撤回前揭(2)之聲明
    ，並變更前揭(1)之聲明為「被告戊○○、己○○、丁○○應
    分別給付原告433,333元，並均自96年11月30日起至清償之
    日止，按年利率5%加計利息。被告丙○○、乙○○應分別給
    付原告175,000元，並均自96年11月30日起至清償之日止，
    按年利率5%加計利息。」，核屬減縮應受判決事項之聲明及
    撤回，且為被告所同意，依前揭法律規定，應予准許，合先
    敘明。
乙、實體方面：
一、原告主張：
  (一)緣被告5人為兄弟，於民國（下同）86年9月30日，被告丁○○、戊○○、己○○3人共同向原告申請使用原告所有私立
    大度山花園公墓內福16區編號5115號計126坪之墓基；而被
    告乙○○、丙○○2人則向原告申請同區墓編號5116號計48
    坪之墓基，有被告之墓基使用申請書可憑。
  (二)又依「大度山花園公墓使用規則」第3條規定：「…墓地建
    造工程需申請由本墓園指定專人設計承造不得委請外人進入
    承造…。」被告因而委託原告代辦造墓工程（詳造墓估價單
    ），而上述工程業於87年4月20日完工，被告並已於（87年9
    月30日）開始使用上開墓地，就原告因代辦造墓所支出之費
    用，扣除被告業已給付之費用部分，就福16區編號5115號之
    部分仍有尾款130萬元未經給付，福16區5116號部分則有尾
    款35萬元未經給付，原告多次催討，被告均未置理，原告爰
    不得已提起本件訴訟。
  (三)對被告抗辯之陳述：
  (1)本件法律關係應為委任關係：
    原告公司之經營本業為墓地與寶塔使用權之出售與管理，
      墓地之建造工程非原告公司之專業，原告公司基於墓園管
      理之方便與墓園整體之美觀，於受有顧客之委任後才為購
      買墓地之顧客代辦墓園之興建事宜，而非由原告公司承攬
      興建，本件之處理方式亦是原告公司經被告之委任才為其
      代辦造墓事宜，此一事實亦可從原告起訴狀中所提出之原
      證三、原證四上所載之文字為「委託代辦」等字眼可以查
      知，基於上述可知，本件法律關係為「委任」。
    又依民法第539條指涉之情形為複委任之情形，本件原告
      係受被告委任而將墓地建造之工程交由長期配合之造墓人
      承攬施作，並非複委任之情形，應無民法第539條之適用
      。
   再者，墓園基地之使用權買賣與造墓工程既屬不同之契約
     內容，則被告指陳依上開管理規則並無隨時可以終止之約
     定，而認兩造間之契約為承攬，即屬有所錯認。蓋如上所
     述，上開管理規則並非規範造墓工程，則當無從依據上開
     管理規則並無隨時可以終止之約定，即錯認本件契約性質
     為承攬。
  (2)原告之承攬報酬請求權並未罹於消滅時效：
    依民法第546條第2項：「受任人因處理委任事務，負擔必
      要債務者，得請求委任人代其清償，…。」其內涵為受任
      人雖以自己之名義所負擔之債務，實則卻是委任人之債務
      ，是為委任人之債務清償義務。
    本件原告公司因受被告委任所為之代辦造墓事宜，係由原
      告公司以原告公司名義代為承包予承攬人，而承攬人基於
      承攬工作完成所得向原告公司請求之工程款，自為原告公
      司因為被告處理委任事務所生之必要費用，依民法第546
      條第2項之規定，原告公司自得向被告請求此一筆費用。
      再者，受任人對委任人之債務清償義務並無短期時效之適
      用，依法即應適用民法第125條之普通時效規定，亦即時
      效為15年，本件被告委任原告公司之日期為87年2月18日
      ，則時效消滅日應為102年2月18日，是以，本件並未罹於
      時效。
  (3)被告主張本件工程有工程瑕疵，應由被告舉證：
      本件被告既僅主張其委任原告公司代辦之造墓工程有瑕疵
      ，致其無法驗收，而非主張本件涉訟之工程並未完工，則
      應可以肯認本件原告公司受被告代辦之造墓工程已經完工
      ，至於工程瑕疵部分，依法應由被告舉證以實其說。
  (四)聲明：(1)被告戊○○、己○○、丁○○應分別給付原告433,
    333元，並均自96年11月30日起至清償之日止，按年利率5%
    加計利息。被告丙○○、乙○○應分別給付原告175,00 0元
    ，並均自96年11月30日起至清償之日止，按年利率5%加計利
    息。(2)原告願供擔保請准宣告假執行。
二、被告則以：
  (一)本件法律關係應為承攬關係：
  (1)委任契約，其標的著重一定事務之處理，而承攬契約之標的
    ，則著重於一定工作之完成，例如建築房屋或土地上的工作
    物；其次，委任契約之受任人，原則上應親自處理事務（民
    法第537條參照），承攬契約之承攬人，原則上可使第三人
    代為履行（最高法院65年台上字第1974號判例要旨參照）；
    委任契約之受任人所負之責任為過失責任，但承攬人所負之
    責任為瑕疵擔保責任；委任契約之當事人，得隨時終止契約
    ，但攬契約之當事人，原則上，不得隨時解除契約。
  (2)本件，依兩造間所定之契約內容（尤其是「大度山花園公墓
    管理規則」）觀之，被告係將祖先墓園之興建工作交由原告
    負責，性質上屬一定工件或土地上工作物之興建；其次，依
    原告96年12月24日準備書狀所載，其係將墓園興建工作，係
    交由第三人為之，並非由其自己從事興建工作；再其次，依
    上開大度山花園公墓管理規則第3條之約定，被告僅能依原
    告所劃定之設計圖說或經原告認可的設計圖說要求原告施工
    ，不得自行鳩工興建或指示施工人員如何進行施工，此與民
    法第539條所定委任人可直接請求第三人處理事務之情形有
    別，且依上開管理規則之內容觀之，並無可隨時終止之約定
    。從而，就上開契約要點觀之，本件兩造間之契約性質，應
    為承攬契約。
  (3)至被告丁○○雖簽定「委任代辦造墓估價單」乙紙。惟尚難
    據此認定兩造間係屬委任關係。蓋委任關係乃當事人約定：
    一方委託他方處理事務，他方允為處理之契約；至於承攬則
    係當事人約定：一方為他方完成一定之工作，他方俟工作完
    成，給付報酬之契約，上開二契約關係相異處，除了委任契
    約重在受任人允諾為委任人處理事務，承攬契約則重在承攬
    人為定作人完成一定之工作外，受任人就處理之事務有其獨
    立性，承攬人則需聽從定作人之指示。本件兩造契約之重在
    由原告為被告完成一定之工作，原告需聽從被告之指示，完
    成被告等人之家族墓園工程；而原告就被告家族墓園工程之
    完工，尚不具獨立性。從而本件原告請求權標的之性質，究
    係民法第490條規定之承攬，抑係同法第528條規定之委任，
    法院有審究之權限，不受當事人主張之拘束，自難僅憑上開
    委任代辦造墓估價單，即認兩造間為委任關係，至原告就造
    墓工程縱另行委由第三人施作，亦屬次承攬關係，此為工程
    之慣例，併此敘明。
  (二)原告之承攬報酬請求權已罹於消滅時效：
  (1)按「承攬人之報酬請求權，二年間不行使而消滅」民法第12
    7條第7款定有明文。本件兩造間之法律關係，既為承攬契約
    ，則承攬人之原告之報酬請求權，自其工作完成即87年4 月
    20日起，至89年4月19日止，未向被告等人請求而消滅，是
    其於96年間向被告等人請求給付工程款報酬，自已罹於時效
    ，被告自得拒絕給付。
  (三)末查系爭工程，雖原告主張已完工，但經被告驗收時，發現
    有基地沉陷造成積水之工程瑕疵，此為墓地工程之最大禁忌
    ，經被告通行原告修繕時，原告拒未修繕，致該工程至今仍
    未經被告驗收。從而，原告工程尾款之請求權條件並未成就
    ，於原告補正基地下陷且無積水之瑕疵前，被告自得拒絕給
    付之。另關於本件原告所承建之墓園，固有基地沉陷造成積
    水之瑕疵，但因位於墓地之下，被告目前實無法證明。
  (四)聲明：(1)如主文第1項所示。(2)如受不利之判決，願提供擔
    保請准宣告免予假執行。
三、兩造經法院整理並簡化爭點，其結果如下：
  (一)兩造不爭之事項：
  (1)被告丁○○、戊○○、己○○共同於86年9月30日向原告申
    請使用原告所有之大度山花園公墓內福16區編號5115號墓基
    ；被告乙○○、丙○○向原告申請同區墓編號5116號墓基。
  (2)被告等人依原告所訂定之「大度山花園公墓使用規則」第3
    條規定，委由原告辦理造墓工程，上述工程業於87年4月20
    日完工，被告丁○○、戊○○、己○○迄今尚積欠原告尾款
    130萬元，被告乙○○、丙○○尚積欠原告尾款35萬元。
  (二)兩造爭執之事項：
  (1)兩造間之法律關係究竟為委任或承攬關係？
  (2)兩造間若為承攬法律關係，原告之承攬報酬請求權是否已罹
    於消滅時效？
  (3)前揭造墓工程有無瑕疵？
四、本院得心證之理由：
  (一)原告主張：被告丁○○、戊○○、己○○共同於86年9月30
    日向原告申請使用原告所有之大度山花園公墓內福16區編號
    5115號墓基；被告乙○○、丙○○向原告申請同區墓編號51
    16號墓基；被告等人依原告所訂定之「大度山花園公墓使
    用規則」第3條規定，委由原告辦理造墓工程，上述工程業
    於87年4月20 日完工，被告丁○○、戊○○、己○○迄今尚
    積欠原告尾款130萬元，被告乙○○、丙○○尚積欠原告尾
    款35萬元等情，業為兩造所不爭，應堪採信。
  (二)兩造間應屬承攬法律關係：
  (1)按稱承攬者，謂當事人約定，一方為他方完成一定之工作，
    他方俟工作完成，給付報酬之契約；又稱委任者，謂當事人
    約定，一方委託他方處理事務，他方允為處理之契約，民法
    第490條第1項及第528條分別定有明文。又按委任較其他典
    型之勞務給付契約，類型特徵較少，包括較廣，故不能判定
    為僱傭或承攬之勞務給付契約者，始適用關於委任之規定。
    而「承攬」與「委任」之區別乃在於當事人之約定，是否以
    完成一定工作為要件且其報酬之給付亦以以完成一定工作為
    要件，有該約定者，為承攬；無約定者，則為委任。
  (2)本件依原告所訂定之「大度山花園公墓使用規則」第3條規
    定：「…墓地建造工程需申請由本墓園指定專人設計承造不
    得委請外人進入承造…。」，被告因而委託原告代辦造墓工
    程。又依兩造所簽定之「委託代辦造墓估價單」所示，被告
    應於：整地、宗祠地探、圍牆地探完成付200萬元；宗
    祠牆、屋頂、圍牆RC結構完成付100萬元，本院審之兩造前
    揭約定，顯係以一定工作之完成為契約目的，且被告報酬之
    給付，亦以一定工作之完成為要件，故本件兩造間之法律關
    係應屬承攬法律關係，並非僅為委任關係，原告主張兩造間
    為委任法律關係，顯有誤認，自不足採認。
  (3)按適用法律乃屬法官之權責，法官並不受當事人主張之法律
    關係所拘束。本件依原告主張之事實，其得以適用之法律關
    係有承攬或委任法律關係，本院自不受原告法律見解之拘束
    ，應依法適用法律，且本件有關承攬法律關係之相關要件事
    實亦經原告所主張，故本院自得依法審酌，並無訴外裁判之
    問題，附此敘明。
  (三)原告之承攬報酬請求權已罹於消滅時效：
    按「承攬人之報酬請求權，二年間不行使而消滅」民法第12
    7條第7款定有明文。本件兩造間之法律關係，既為承攬法律
    關係，而系爭承攬工作業於87年4月20日完工，亦為兩造所
    不爭，則承攬人之原告之報酬請求權，自其工作完成即87年
    4月20日起即得請求，原告迄於96年9月20日提起本件訴訟，
    將起訴狀繕本送達被告，才向被告等人請求，其請求權顯已
    於前揭2年之時效，被告主張時效抗辯，即有理由，從而本
    件原告請求被告給付本件承攬報酬，即無理由，應予駁回。
    原告之訴既無理由，其假執行之聲請自無所附麗，應併予駁
    回。
丙、結論：原告之訴為無理由，依民事訴訟法第78條，判決如主
    文。
中    華    民    國    97    年    2     月    4     日
                  民事第一庭    法  官  陳毓秀
正本係照原本作成。
如對本判決上訴，須於判決送達後20日內向本院提出上訴狀。
中    華    民    國    97    年    2     月    4     日
                                書記官  楊賀傑


司法院資訊處製作；財團法人民間司法改革基金會備份。
